臺灣高雄地方法院刑事判決　　　　　　　109年度易字第453號
公　訴　人　臺灣高雄地方檢察署檢察官
被　　　告　何嘉豐




上列被告因詐欺案件，經檢察官提起公訴（109年度偵緝字第740
、741號），本院判決如下：
    主  文
何嘉豐犯詐欺取財罪，處有期徒刑柒月。未扣案之犯罪所得新臺
幣貳拾柒萬柒仟元沒收，於全部或一部不能沒收或不宜執行沒收
時，追徵其價額。又犯詐欺取財罪，處有期徒刑貳月，如易科罰
金，以新臺幣壹仟元折算壹日。未扣案之犯罪所得參萬捌仟貳佰
元沒收，於全部或一部不能沒收或不宜執行沒收時，追徵其價額
。
    事  實
一、何嘉豐意圖為自己不法之所有，基於詐欺取財之犯意，分別
    為以下犯行：
  ㈠於民國107年5月間某日（起訴書誤載為107年7月間），向李
    春美自稱係全茂國際事業有限公司（下稱全茂公司）之業務
    員，佯稱可為其仲介轉售靈骨塔位及牌位予他人之事宜，但
    需先支付稅金、保管費、代辦費、趕件費、報到費云云，李
    春美因而陷於錯誤，接續於附表一所示之時間，匯款附表一
    所示之金額，至不知情之楊季洧、劉育瑋、黃莉婷（均經檢
    察官另為不起訴處分）如附表一所示之帳戶內。何嘉豐並於
    108年2月下旬某日，在高雄市前鎮區「統一超商賢明門市」
    內，向李春美拿取2組「合掌之鄉生命園區」之永久使用權
    狀與牌位永久權狀。何嘉豐接續於108年3月某日，在高雄市
    ○○區○○路000號「家樂福愛河店」，佯稱要給建設公司
    之費用，而向李春美收取新臺幣（下同）95,000元之現金（
    起訴書略載為9萬多元）。嗣因何嘉豐與李春美約定要於108
    年4月5日前完成靈骨塔位及牌位之交易，屆期何嘉豐卻音訊
    全無，李春美經去電向全茂公司查詢，該公司人員表示何嘉
    豐早已離職，李春美始知受騙。
  ㈡於108年8月8日撥打電話予吳享晏，自稱係威騰資產管理公
    司之業務員（以下稱威騰公司），佯稱有買家欲購買吳享晏
    名下之靈骨塔位，可為其仲介轉售事宜，但需先支付手續費
    、保管費、劃位費、製作發票、領、送骨灰罈費用云云，吳
    享晏因而陷於錯誤，接續於108年8月10日21時、8月21日21
    時及8月23日21時許，在高雄市○○區○○○街000號之「統
    一超商智由門市」，交付現金9,000元、3,000元及2,000元
    ，及於附表二所示之時間，匯款附表二所示之金額，至不知
    情之湯昀蕙、王惟駖（均經檢察官另為不起訴處分）與何嘉
    豐如附表二所示之帳戶內。嗣吳享晏於108年9月24日之後均
    無法聯繫上何嘉豐，經去電向威騰公司查詢，該公司人員表
    示何嘉豐早已離職，吳享晏始知受騙。
二、案經李春美訴由高雄市政府警察局前鎮分局、吳享晏訴由高
    雄市政府警察局三民第一分局移送臺灣高雄地方檢察署檢察
    官偵查起訴。
    理  由
壹、程序部分：
    本判決下列所引用之證據，其中屬傳聞證據之部分，業據檢
    察官及被告於本院審理時均同意有證據能力（見易字卷二第
    82至94頁），本院審酌該等具有傳聞證據性質之證據，其取
    得過程並無瑕疵，與待證事實具有關聯性，證明力非明顯過
    低，以之作為證據係屬適當，依刑事訴訟法第159條之5規定
    ，自得作為證據。其餘認定本案犯罪事實之非供述證據，並
    無證據證明係實施刑事訴訟程序之公務員違背法定程序所取
    得，依刑事訴訟法第158條之4規定反面解釋，亦應認均具有
    證據能力。
貳、實體部分：
一、認定犯罪事實所憑之證據及其認定之理由：
  ㈠關於事實欄一㈠之部分：
    訊據被告何嘉豐固不諱言有以事實欄一㈠之理由，向告訴人
    李春美收取事實欄一㈠所載各項費用之事實，惟否認有何詐
    欺取財犯行，辯稱：我所收取李春美交給我的費用，都是收
    到後直接交給代辦的人，他並沒有給我收據，我不知道該人
    的全名，他好像叫「阿賢」，他並不是屬於什麼公司，就單
    純是個人代辦，因為之前有配合過幾次案件，都有交易成功
    ，所以我才會繼續找他。後來是在過戶交易快到之前的1個
    多月，亦即108年3月初的時候，「阿賢」就不見了，我也沒
    有留他的聯絡電話，因為我之前的手機好像被偷走了。「阿
    賢」之前有跟我說過戶要繳稅，但我不知道是什麼稅，稅金
    的部分我不懂，至於保管費、代辦費、趕件費、報到費、給
    建設公司的費用等情形，因為我都是交給代辦的人處理，所
    以費用的部分我也不專業，且代辦的人收取費用後做了什麼
    ，我都不知道，我只是個仲介，我的工作只是直接跟買方接
    洽談價格，並收取交易的仲介費，我也沒有跟生命園區接觸
    過，都是由代辦去處理。本件交易是真的有買方，我記得買
    方是王先生、高雄人，但目前我沒辦法提出該名買方的資料
    ，因為我後來有換公司，且全茂公司也倒了，所以找不到資
    料等語。經查：
  ⒈被告前揭不諱言之部分，除其供述外，業經證人即告訴人李
    春美於警詢、偵訊及本院審理中、證人楊季洧於警詢及偵訊
    中、證人劉育瑋與黃莉婷於警詢中證述在卷（見警二卷第2
    至6、13至16、31至34、48至49頁、偵一卷第53至55頁、偵
    二卷第45至48頁、偵三卷第73至74頁），且有被告書寫之自
    白書、楊季洧之中華郵政股份有限公司（下稱中華郵政公司
    ）帳戶開戶資料及客戶歷史交易清單、中國信託商業銀行（
    下稱中國信託銀行）108年9月20日中信銀字第108224839203
    001號函暨檢附劉育瑋與黃莉婷所申設帳戶之基本資料及交
    易明細、臺北市政府警察局中山分局訪問調查報告表、李春
    美之中國信託銀行帳戶之存款交易明細各1份、李春美所提
    出之被告名片影本1張、李春美所提出合掌之鄉生命園區永
    久使用權狀與牌位永久權狀之翻拍照片4張（見警二卷第7至
    12、17至30、35至47、50、52至54、56至57頁）存卷足參，
    此部分事實自堪認定為真。
  ⒉被告固以前揭情詞為辯，惟查：
  ⑴證人即告訴人李春美於本院審理中結證稱：107年5月間，全
    茂公司有打電話給我，問我是否有塔位、牌位要出售，後來
    全茂公司就派業務即被告來接洽，由被告打電話到我的手機
    與我聯繫，要我支付我所有2套塔位、牌位的處理費用，且
    另外要我簽立拾金契約及支付拾金契約的費用。塔位、牌位
    的處理費用包含：交易稅115,000元，即塔位、牌位過戶時
    政府要收取的交易稅，是以成交價5.5%的稅率計算；保管費
    8,000元，即支付給生命園區的費用；代辦費24,000元，即
    支付給代辦公司的費用，被告說代辦公司是幫他辦理塔位、
    牌位交易的公司，此筆費用是請專業人士辦理的服務費的概
    念，過程中我有詢問被告該公司的名稱為何，但被告沒有說
    ；趕件費30,000元，即案件提前的費用，是要給代辦業者的
    ；報到費5,000元，即要排案件掛號進去交易的某個單位；
    給建設公司的費用95,000元。被告跟我收交易稅的時候，是
    說因為稅單下來要繳稅了，所以向我拿錢。但前述處理費用
    繳費的結果，被告沒有給我看過任何單據，也沒有講過稅金
    沒繳成或什麼費用怎麼樣而沒有收。整個過程聽起來好像已
    經有買主出現了，但感覺就是前置作業有些費用要先繳，不
    過我從來沒有瞭解到買方的資訊，被告是說過戶那天就會見
    面了。被告有說清明節前一定會處理好，但我記得到清明節
    前就聯絡不到他了等語（見易字卷二第70至82頁）。
  ⑵關於李春美以匯款方式支付之費用，何以匯入楊季洧、劉育
    瑋、黃莉婷等人之帳戶一節，證人楊季洧於警詢中證稱：何
    嘉豐是我的前夫，我約於10年前申請中華郵政公司之帳戶，
    但於106年間，就將該帳戶給何嘉豐使用，因為當時我與何
    嘉豐是夫妻，而何嘉豐信用不良，沒有銀行帳戶可以使用，
    何嘉豐以工作要薪資轉帳為由向我借用該帳戶，提款卡都在
    何嘉豐身上，我完全沒有在使用這個帳戶，直至108年農曆
    過年後，因我與何嘉豐關係變差，所以將該帳戶止付等語（
    見警二卷第2至6頁）；證人劉育瑋於警詢中證稱：我很久以
    前就申請中國信託銀行之帳戶，作為家裡銀樓工作的轉帳帳
    戶，我於107年11月17日有收到30,000元之匯款，但這筆錢
    是何嘉豐欠我錢，我向他催討債務後，他匯款進來的，我不
    知道是別人匯款進來我的帳戶等語（見警二卷第13至16頁）
    ；證人黃莉婷於警詢中證稱：我申請中國信託銀行的帳戶是
    為了存款使用，但於107年年初將該帳戶借給何嘉豐使用，
    因為當時我和何嘉豐是男女朋友關係，因何嘉豐的信用不良
    ，沒有銀行帳戶可以使用，而向我借用該帳戶，提款卡都在
    何嘉豐身上，我當時沒有使用這個帳戶等語（見警二卷第31
    至34頁）。足見被告該時係分別向前妻楊季洧與前女友黃莉
    婷商借帳戶使用，另為了償還積欠劉育瑋之款項，而要李春
    美匯款至劉育瑋之帳戶內。
  ⑶被告雖供稱，其向李春美收取之款項，均係轉交予代辦之人
    「阿賢」。然，依劉育瑋之上開證述可知，其係向被告催討
    借款後，即收到李春美所轉帳之30,000元，但依李春美之前
    揭證述內容，其係因被告稱要支付30,000元之趕件費，始匯
    款支付該筆費用，則從該筆款項匯款後，實係用以償還被告
    之私人借款，且被告之欠款數額，竟與其向李春美宣稱之趕
    件費金額恰好相同等節，難謂合理，誠無從認該筆款項係為
    了交與代辦人之趕件費。再者，被告對於靈骨塔位及牌位之
    交易，何以需先收取稅金、保管費、代辦費、趕件費、報到
    費、支付款項給建設公司及該等費用之用途等節，均表示不
    瞭解，且不清楚代辦人收取後款項用到何處，但其既稱係從
    上開交易中收取仲介費，自應具相當之專業，而得向客戶說
    明，並於收取相關趕件費後，積極追蹤、掌握後續進度，方
    符常情，乃其竟完全未追蹤、掌握代辦人之後續辦理進度，
    於款項收受及交付後，即不聞不問。復被告所稱交付該筆為
    數不小之費用與「阿賢」後，該人即消失無蹤，亦未見被告
    有何積極尋找、甚或報警處理以追索之舉，凡此種種，均與
    常情有違。何況，依李春美之前揭證詞，被告係聲稱收取該
    等費用後交給代辦公司辦理，然，被告於本院審理中原供稱
    ：代辦費、稅金是代辦業務收的，但這批人已經不見了等語
    （見易字卷二第69頁），後卻改稱：代辦人就1個人而已，
    好像叫「阿賢」，他沒有公司，是單純個人代辦等語（見易
    字卷二第94頁），則其所稱之代辦業者，忽焉為公司，忽而
    為一批人，嗣又改為單一個人，說詞前、後不一，實難認有
    何所謂之代辦人存在。徵以被告既自稱從108年3月初起，即
    與「阿賢」聯繫無著，卻於108年4月2日再以收取報到費為
    由，要求李春美匯款如附表一編號3所示之5,000元，益足見
    其所稱為了塔位及牌位之交易而預先收取費用以交付代辦業
    者辦理等節，均係其虛構以藉詞向李春美收取費用之理由。
  ⑷承上，被告既佯以替李春美仲介靈骨塔位及牌位之交易，謊
    稱需先代收相關費用俾便辦理，致李春美誤信為真而交付該
    等金額，被告之行為自該當詐欺取財罪之構成要件。是被告
    之上開辯解，應均係臨訟杜撰之詞，不足採信。
  ㈡關於事實欄一㈡之部分：
    訊據被告對於事實欄一㈡之部分坦承不諱，且經證人即告訴
    人吳享晏於警詢及偵訊中、證人湯昀蕙與王惟駖於警詢中證
    述明確（見警一卷第10至13、32至35、58至61頁、偵一卷第
    45至48頁、偵三卷第73至74頁），並有被告於中華郵政公司
    所申設帳戶之開戶資料及客戶歷史交易清單、湯昀蕙之國泰
    世華商業銀行（下稱國泰世華銀行）帳戶客戶資料查詢及交
    易明細、王惟駖之中國信託銀行帳戶客戶資料及交易明細、
    吳享晏之郵政存簿儲金簿封面及內頁交易明細影本各1份、
    吳享晏所提出之被告名片影本1張、湯昀蕙所提出之LINE對
    話及通聯紀錄截圖4張、被告與吳享晏間之LINE對話截圖6張
    （見警一卷第4至9、18至21、23至31、40至48、65至69頁）
    在卷可佐，足認被告之自白與事實相符。
  ㈢綜上，本件事證明確，被告之犯行均堪以認定，俱應依法論
    科。
二、論罪科刑：
  ㈠論罪：
  ⒈核被告如事實欄一㈠、㈡所為，均係犯刑法第339條第1項之
    詐欺取財罪。又本院於審理中固曾對被告所為事實欄一㈠之
    犯行，諭知可能成立刑法第336條第2項之業務侵占罪嫌（見
    易字卷二第69頁），惟，本件無法認確有真實交易之業務行
    為存在，業敘明如上，尚無從認被告所為係該當業務侵占之
    罪名，附此敘明。
  ⒉被告於事實欄一㈠、㈡所示之時間，佯以靈骨塔位及牌位之
    交易需預先收取相關費用為由，分別接連數次向李春美、吳
    享晏施用詐術之行為，均係分別出於同一之詐欺取財犯意，
    利用同一機會及模式，侵害同一法益，依一般社會健全觀念
    ，實難將被告向李春美、吳享晏收取款項之次數，認定為被
    告成立詐欺取財罪之罪數，應認被告分別於事實欄一㈠、㈡
    所示各行為之獨立性極為薄弱，應分別視為數個舉動之接續
    施行，合為包括之一行為予以評價，皆屬接續犯。
  ⒊被告所犯事實欄一㈠、㈡所示分別對李春美及吳享晏各1次
    詐欺取財罪間，犯意各別，行為互殊，應予分論併罰。
  ㈡科刑：
    本院審酌被告正值青年，四肢健全而有謀生能力，卻不思以
    正當方法賺取所需，竟分別為事實欄一㈠、㈡所示之詐欺犯
    行，致告訴人李春美、吳享晏受有財產上之損失，其所為自
    應予非難。又考量被告曾有因財產犯罪案件經法院判刑之素
    行，此有臺灣高等法院被告前案紀錄表1份在卷可按。再斟
    酌被告對事實欄一㈡之犯行均坦承不諱；又關於事實欄一㈠
    、㈡之犯行，被告固分別以10萬元及4萬5千元與李春美、吳
    享晏達成調解，此有本院110年度雄司附民移調字第843號及
    109年度雄司調字第147號調解筆錄各1份在卷可憑（見偵三
    卷第75至76頁、易字卷二第55至56頁），惟，關於與李春美
    成立調解部分，須待被告因另案執行完畢出獄後始能賠償，
    此有上開調解筆錄之記載可佐，另關於與吳享晏成立調解部
    分，均尚未賠償一節，亦經被告於本院審理中供陳在卷（見
    易字卷二第102頁）。復衡量被告各次犯行之動機、手段、
    犯罪所得之金額多寡、如前述是否坦認犯罪之犯後態度等各
    情有所不同，犯罪情節自屬輕重有別。兼衡以被告自述之智
    識程度、家庭與生活狀況（見易字卷二第105頁），暨刑法
    第57條所列之一切情狀，就被告所犯各罪，分別量處如主文
    所示之刑，並就得易科罰金之部分，諭知易科罰金之折算標
    準。
三、沒收：
    按犯罪所得，屬於犯罪行為人者，沒收之，於全部或一部不
    能沒收或不宜執行沒收時，追徵其價額；犯罪所得已實際合
    法發還被害人者，不予宣告沒收或追徵，刑法第38條之1第1
    項前段、第3項、第5項定有明文。所謂實際合法發還，是指
    因犯罪而生民事或公法請求權已經被實現、履行之情形而言
    ，不以發還扣押物予原權利人為限，其他如財產犯罪，行為
    人已依和解條件履行賠償損害之情形，亦屬之。申言之，犯
    罪所得一旦已實際發還或賠償被害人者，法院自無再予宣告
    沒收或追徵之必要；倘若行為人雖與被害人達成民事賠償和
    解，惟實際上並未將民事賠償和解金額給付被害人，法院對
    於未給付之和解金額等未實際賠償之犯罪所得，自仍應諭知
    沒收或追徵，有最高法院110年度台上字第1673號刑事判決
    意旨可參。查：被告如事實欄一㈠所示犯行之犯罪所得為27
    7,000元（計算式：65,000+20,000+38,000+24,000+30,000+
    5,000+95,000），如事實欄一㈡所示犯行之犯罪所得為38,2
    00元（計算式：9,000+3,000+2,000+1,000+12,000+1,000+9
    ,000+1,200）。又被告固分別與告訴人李春美、吳享晏達成
    調解，但迄今分文未付，業論敘如上，則被告既尚未履行上
    開調解條件，自難認此部分之犯罪所得已實際合法發還被害
    人，亦無從謂宣告沒收有何違反過量禁止原則而使人感受不
    公平之過苛情形，仍應諭知沒收。從而，被告如事實欄一㈠
    、㈡所示犯行未扣案之犯罪所得277,000元、38,200元，應
    依刑法第38條之1第1項前段、第3項之規定，分別於被告所
    犯事實欄一㈠、㈡罪名項下宣告沒收，於全部或一部不能沒
    收或不宜執行沒收時，追徵其價額。至倘被告於本院宣判後
    履行全部或一部調解內容，乃事涉檢察官執行時是否扣抵犯
    罪所得，而無礙本院所為沒收犯罪所得之宣告，附此敘明。
據上論斷，應依刑事訴訟法第299條第1項前段，判決如主文。
本案經檢察官李佳韻提起公訴，檢察官李白松到庭執行職務。
中    華    民    國   110    年    10    月    18    日
                刑事第十四庭  審判長法  官  呂明燕
                                    法  官  胡慧滿
                                    法  官  吳書嫺 
以上正本證明與原本無異。
如不服本判決應於收受判決後20日內向本院提出上訴書狀，並應
敘述具體理由。其未敘述上訴理由者，應於上訴期間屆滿後20日
內向本院補提理由書(均須按他造當事人之人數附繕本)「切勿逕
送上級法院」。
中    華    民    國   110    年    10    月    18    日
                                    書記官  王萌莉
附錄所犯法條全文：
中華民國刑法第339條
（普通詐欺罪）
意圖為自己或第三人不法之所有，以詐術使人將本人或第三人之
物交付者，處 5 年以下有期徒刑、拘役或科或併科 50 萬元以
下罰金。
以前項方法得財產上不法之利益或使第三人得之者，亦同。
前二項之未遂犯罰之。
 
附表一：告訴人李春美匯款一覽表
┌──┬────┬────────┬────┬───────┐
│編號│匯入戶名│帳號及金融機構  │匯款時間│金額          │
├──┼────┼────────┼────┼───────┤
│1   │楊季洧  │中華郵政公司    │107年10 │65,000元      │
│    │        │000-000000000000│月25日  │              │
│    │        │73              ├────┼───────┤
│    │        │                │107年10 │20,000元      │
│    │        │                │月26日  │              │
│    │        │                ├────┼───────┤
│    │        │                │107年10 │38,000元      │
│    │        │                │月29日  │              │
│    │        │                ├────┼───────┤
│    │        │                │107年11 │24,000元      │
│    │        │                │月3日   │              │
├──┼────┼────────┼────┼───────┤
│2   │劉瑋  │中國信託銀行    │107年11 │30,000元      │
│    │        │000-000000000000│月17日  │              │
├──┼────┼────────┼────┼───────┤
│3   │黃莉婷  │中國信託銀行    │108年4月│5,000元       │
│    │        │000-000000000000│2日     │              │
└──┴────┴────────┴────┴───────┘
附表二：告訴人吳享晏匯款一覽表
┌───┬────┬────────┬─────┬─────┐
│編號  │匯入戶名│帳號及金融機構  │匯款時間  │金額      │
├───┼────┼────────┼─────┼─────┤
│  1   │湯昀蕙  │國泰世華銀行    │108年8月29│1,000元   │
│      │        │000-000000000000│日        │          │
├───┼────┼────────┼─────┼─────┤
│  2   │王惟駖（│中國信託銀行    │108年9月5 │12,000元  │
│      │顏晉偉提│000-000000000000│日        │          │
│      │供）    │                │          │          │
├───┼────┼────────┼─────┼─────┤
│  3   │何嘉豐  │中華郵政公司    │108年8月25│1,000元   │
│      │        │000-000000000000│日        │          │
│      │        │70              ├─────┼─────┤
│      │        │（起訴書誤載為70│108年9月4 │9,000元   │
│      │        │0-0000000000000 │日        │          │
│      │        │）              ├─────┼─────┤
│      │        │                │108年9月9 │1,200元   │
│      │        │                │日        │          │
└───┴────┴────────┴─────┴─────┘